【裁判字號】    99,簡上,110
【裁判日期】    990630
【裁判案由】    清償債務
【裁判全文】
臺灣高雄地方法院民事判決             99年度簡上字第110號
上  訴  人  乙○
被上訴人    甲○○
上列當事人間清償債務事件，上訴人對於民國99年1 月28日本院
98年度雄簡字第3155號第一審判決提起上訴，本院於民國99年6
月17日言詞辯論終結，判決如下：
    主  文
上訴駁回。
第二審訴訟費用由上訴人負擔。
    事實及理由
壹、程序方面：
一、按對於簡易程序之第一審裁判，得上訴或抗告於管轄之地方
    法院，其審判以合議行之。當事人於前項上訴程序，為訴之
    變更、追加或提起反訴，致應適用通常訴訟程序者，不得為
    之。第一項之上訴及抗告程序，準用第434 條第1 項、第43
    4 條之1 及第3 編第1 章、第4 編之規定；訴之變更或追加
    ，非經他造同意，不得為之。但第255 條第1 項第2 款至第
    6 款情形，不在此限；訴狀送達後，原告不得將原訴變更或
    追加他訴。但請求之基礎事實同一、擴張或減縮應受判決事
    項之聲明者，不在此限，民事訴訟法第436 條之1 、第446
    條第1 項及第255 條第1 項第2 款、第3 款分別定有明文。
    查本件上訴人於原審係本於消費借貸之法律關係，請求被上
    訴人給付新台幣（下同）169,127 元及其利息，嗣於本院審
    理中，追加不當得利之法律關係，請求被上訴人給付上開金
    額。雖被上訴人對此訴之追加不予同意，惟此追加請求之基
    礎事實，與原請求均係本於同一給付保險費用之基礎事實，
    揆諸首開說明，上訴人此部分追加之訴，自屬於法有據。
貳、實體方面：
一、上訴人起訴主張：上訴人自民國87年起至94年止，代被上訴
    人支付保險費用合計新台幣（下同）400,125 元，其中包括
    黎陸洲自97年6 月起至94年4 月止之全民健康保險費（下稱
    健保費）50,132元、甲○○自90年1 月起至91年3 月止之健
    保費9,060 元、被上訴人之子黎宏恩（90年6 月3 日生）自
    90年6 月起至97年7 月止之健保費51,944元、被上訴人之女
    黎湘怡（91年12月6 日生）自91年12月起至94年4 月止之健
    保費17,516元，合計支付健保費128,652 元，另支出黎宏恩
    國泰人壽保險股份有限公司（下稱國泰人壽）自90年起至97
    年止之人壽保險費148,210 元、支出黎陸洲國華人壽保險股
    份有限公司（下稱國華人壽）自87年起至93年止之人壽保險
    費123,263 元。茲因被上訴人前曾與其前夫即上訴人之子黎
    陸洲於本院94年度家抗字第17號改定監護權事件中，在95年
    3 月20日民事準備書（二）狀中自承該筆保險費用係由上訴
    人所支付，且被上訴人與黎陸洲間另訴請求聲請剩餘財產分
    配事件，於臺灣高等法院高雄分院（下稱高雄高分院）97年
    度家上字第47號案件中，被上訴人亦不爭執其對上訴人應負
    擔169,127 元之債務，被上訴人於該案既不爭執對上訴人應
    負擔債務169,127 元，上訴人僅請求被上訴人給付上開金額
    。為此，爰依消費借貸法律關係提起本件訴訟，並於原審聲
    明：被上訴人應給付上訴人169,127 元，及自98年7 月23日
    起至清償日止，按週年利率5%計算之利息。
二、被上訴人則辯以：上訴人主動表示黎宏恩、黎湘怡是黎家之
    孫子，故無需由被上訴人負擔小孩子之保險費用；而伊自己
    健保費部分，則係伊與黎陸洲結婚後，黎陸洲表示轉到上訴
    人處代繳保費較便宜，始轉至上訴人名下，上訴人既然於被
    上訴人與黎陸洲婚姻關係存續中，上訴人自願幫忙繳納健保
    費，當屬贈與之性質，不屬積欠上訴人之債務；另上訴人支
    付黎陸洲健保費部分，與被上訴人無涉，被上訴人本無需支
    出。再高雄高分院審理97年度家上字第47號案件時，黎陸洲
    主動提出扣除債務169,127 元，因為當時係剩餘財產分配之
    訴訟，扣除該筆債務對伊有利，伊始未予爭執，惟實際上伊
    與上訴人間根本無任何借貸關係等語，資為抗辯，並於原審
    聲明：上訴人之訴駁回。
三、原審經審理結果，駁回上訴人之請求。上訴人提起上訴，並
    於本院補稱：上訴人為黎宏恩、黎湘怡繳納健保費期間，被
    上訴人係其等之母親，被上訴人對於其子女即應負擔扶養義
    務，該保費既由上訴人代為繳納，被上訴人則應對上訴人負
    擔返還該費用之責，被上訴人無法律上原因而受有上開健保
    費之利益，致被上訴人受有損害，爰追加不當得利之法律關
    係請求被上訴人返還169,127 元等語。並於本院聲明：(一)原
    判決廢棄。(二)被上訴人應給付上訴人169,127 元，及自98年
    7 月23日起至清償日止按週年利率5%計算之利息。被上訴人
    則於本院聲明：上訴駁回。
四、兩造不爭執事項：
  (一)上訴人自87年起至97年止，支付黎陸洲自87年6 月起至94年
    4 月止之健保費50,132元、支付甲○○自90年1 月起至91年
    3 月止之健保費9,060 元、支付黎宏恩自90年6 月起至97年
    7 月止之健保費51,944元、支付黎湘怡自91年12月起至94年
    4 月止之健保費17,516元，合計支付健保費128,652 元。
  (二)上訴人支出黎宏恩自90年起至97年止之國泰人壽保險費148,
    210 元、支出黎陸洲自87年起至93年止之國華人壽保險費12
    3,263 元。
五、本件之爭點：
  (一)上訴人係基於贈與或消費借貸法律關係而支出上開保險費？
  (二)黎陸洲之保險費是否應由被上訴人負擔？
  (三)被上訴人是否因上訴人支付前開保險費，無法律上原因而受
    有利益，致被上訴人受有損害，符合不當得利之要件？
六、得心證之理由：
  (一)按法院於確定判決理由中，就訴訟標的以外，當事人主張之
    重要爭點，本於當事人辯論之結果，已為判斷時，除有顯然
    違背法令之情形，或當事人已提出新訴訟資料，足以推翻原
    判斷之情形外，應解為在同一當事人就與該重要爭點有關所
    提起之他訴訟，法院及當事人對該重要爭點之法律關係，皆
    不得任作相反之判斷或主張，以符民事訴訟上之誠信原則及
    當事人公平之訴訟法理，並避免紛爭反覆發生，就此確定判
    決理由中之判斷應賦予一定之拘束力，此當為程序法所容許
    。若該重要爭點，在前訴訟程序已列為足以影響判決結果之
    主要爭點，經兩造各為充分之舉證，一如訴訟標的極盡其攻
    擊、防禦之能事，並使當事人適當而完全之辯論，由法院為
    實質上之審理判斷，前後兩訴之標的利益大致相同者，應由
    當事人就該事實之最終判斷，對與該重要爭點有關之他訴訟
    負結果責任，以符民事訴訟上之誠信原則，學說上稱為「爭
    點效」，復為最高法院96年度臺上字第307 號判決所採認。
    查本件上訴人主張系爭債務業經高雄高分院97年度家上字第
    47號判決理由中認定被上訴人自認該筆債務存在云云，惟上
    開訴訟之當事人為黎陸洲與被上訴人，與本案並非同一當事
    人，揆諸前揭說明，本案並無爭點效適用之餘地；況被上訴
    人於前開剩餘財產分配事件中，並未就黎陸洲提出之系爭債
    務有任何之答辯，且將該筆債務列入被上訴人之婚後債務予
    以扣除，將導致被上訴人剩餘財產減少，有利於在該訴訟中
    被上訴人獲得更有利之剩餘財產分配，故被上訴人抗辯其因
    此未在該訴訟中加以爭執，亦屬合理。是以，上訴人據此主
    張其對被上訴人之前開債權存在云云，尚屬無據。
  (二)上訴人固支付被上訴人自90年1 月起至91年3 月止健保費9,
    06 0元，惟黎陸洲與被上訴人於94年6 月13日經本院判決離
    婚，有戶口名簿在卷可稽（見原審卷第10頁），則當時黎陸
    洲與被上訴人仍在婚姻關係存續中，黎陸洲與被上訴人就其
    組成家庭後經濟之安排定有所共識及規劃，若非獲黎陸洲及
    上訴人之同意，被上訴人之健保費豈可能依附在上訴人名下
    ，又上訴人對於支付被上訴人健保費之部分，並未提出對於
    還款之期限、利息等事項為任何約定之證據，尚難認兩造間
    有借貸之債權債務關係存在，是被上訴人抗辯當初係上訴人
    自願幫忙繳納，係屬贈與關係，被上訴人並未對上訴人負擔
    債務乙節，洵堪採信。
  (三)再者，上訴人固支出黎陸洲自87年6 月起至94年4 月止之健
    保費50,132元、支出黎陸洲自87年起至93年止之國華人壽保
    險費123,263 元，惟上訴人係黎陸洲之父，由上訴人代黎陸
    洲繳交保險費，僅係上訴人與黎陸間之債權債務關係，與被
    上訴人無涉，上訴人請求被上訴人如數給付，顯屬無據。
  (四)又上訴人固支付黎宏恩自90年6 月起至97年7 月止之健保費
    51,944元、支付黎湘怡自91年12月起至94年4 月止之健保費
    17,516元，合計支付健保費128,652 元，並支付黎宏恩自90
    年起至97年止之國泰人壽保險費148,210 元。惟保險法所稱
    要保人，指對保險標的具有保險利益，向保險人申請訂立保
    險契約，並負有交付保險費義務之人，保險法第3 條定有明
    文，查黎宏恩前開國泰人壽保險契約自93年起要保人已變更
    為黎陸洲乙節，為兩造所不爭執（見本院卷第28頁），則自
    93年起，黎陸洲既係該保險契約之要保人，本應由黎陸洲繳
    納保險費，上訴人代繳該保險費，僅係上訴人與黎陸洲間之
    債權債務關係，核與被上訴人無涉，上訴人請求被上訴人給
    付此部分之保險費，顯屬無據。再者，黎宏恩及黎湘怡為上
    訴人之孫，上訴人雖為其孫繳交前開健保費及保險費，惟並
    未提出曾與黎宏恩、黎湘怡之法定代理人即其等之父母約定
    還款期限、利息等事項為任何約定之證據，難認上訴人係基
    於消費借貸之關係而支付前開健保費及90年至92年之人壽保
    險費，是被上訴人抗辯係上訴人自願幫忙繳納，屬贈與關係
    乙節，尚屬有據。
  (五)末按無法律上之原因而受利益，致他人受損害者，應返還其
    利益。雖有法律上之原因，而其後已不存在者，亦同，民法
    第179 條定有明文。要言之，不當得利之成立要件需符合：
    1.受有利益；2.致他人受有損害；3.無法律上原因等3 要件
    。本件上訴人固主張伊為黎宏恩、黎湘怡繳納健保費期間，
    被上訴人係黎宏恩等2 人之母親，被上訴人對於其子女即應
    負擔扶養義務，該保費既由上訴人代為繳納，被上訴人受有
    不當得利，應對上訴人負擔返還該費用之責任云云，惟上訴
    人係基於贈與關係，而繳交黎宏恩、黎湘怡之健保費，則被
    上訴人係基於贈與關係而獲有給付保險費之利益，並非無法
    律上之原因，自無不當得利之可言，是上訴人主張被上訴人
    此部分獲有不當得利，亦屬無據。
七、綜上所述，上訴人提出之證據均無法證明其主張之事實為真
    實，則依前揭舉證責任分配原則，應駁回上訴人之請求，則
    其依借貸及不當得利之法律關係，請求被上訴人給付169,12
    7 元，及自98年7 月23日起至清償日止，按週年利率5%計算
    之利息，為無理由，應予駁回。原審駁回上訴人之請求，於
    法並無不合。上訴意旨指摘原判決不當，求予廢棄改判，為
    無理由，應予駁回。
八、據上論結，本件上訴為無理由，依民事訴訟法第436 條之1
    第3 項、第463 條、第449 條第1 項、第78條，判決如主文
    。
中    華    民    國    99    年    6     月    30    日
                  民事第三庭  審判長法  官  朱玲瑤
                                    法  官  李嘉益
                                    法  官  洪能超
以上正本證明與原本無異。
本判決不得上訴。
中    華    民    國    99    年    6     月    30    日
                                  書記官  火秋予

司法院資訊處製作；財團法人民間司法改革基金會備份。
